臺灣臺北地方法院民事判決
110年度重訴字第51號
原      告  李怡萱(即李劉幼之繼承人)


            李耕宇(即李劉幼之繼承人)


共      同
訴訟代理人  陳國雄律師
複代理人    曾憲忠律師
被      告  李祥剛  

訴訟代理人  李知遠  
上列當事人間請求侵權行為損害賠償事件，原告提起刑事附帶民
事訴訟，經本院刑事庭裁定移送前來（本院103年度重附民字第7
9號），本院於民國111年4月11日言詞辯論終結，判決如下：
    主  文
一、被告應給付原告新臺幣捌仟陸佰柒拾萬元，及自民國一○三
    年九月五日起至清償日止，按年息百分之五計算之利息。
二、訴訟費用由被告負擔。
三、本判決於原告以新臺幣貳仟捌佰玖拾萬元為被告供擔保後，
    得假執行。
    事實及理由
壹、程序方面
一、按當事人死亡者，訴訟程序在有繼承人、遺產管理人或其他
    依法令應續行訴訟之人承受其訴訟以前當然停止；民事訴訟
    法第168條至第172條及前條所定之承受訴訟人，於得為承受
    時，應即為承受之聲明，同法第168條、第175條第1項分別
    定有明文。經查，李劉幼於訴訟程序進行中之民國107年6月
    2日死亡，李怡萱、李耕宇為其全體繼承人，為前開法條所
    定應承受訴訟之人，有戶籍謄本、繼承系統表在卷可稽（見
    本院卷第69至75頁），其等於110年3月9日具狀聲明承受訴
    訟（見本院卷第63至65頁），經核與前開規定相符，應予准
    許。
二、次按訴狀送達後，原告不得將原訴變更或追加他訴；但請求
    之基礎事實同一者，不在此限，民事訴訟法第255條第1項第
    2款定有明文。查原告起訴原以民法第184條第1項前段為請
    求權基礎，而聲明：被告應給付原告新臺幣（下同）8,670
    萬元，及自起訴狀繕本送達翌日起至清償日止，按年息5%計
    算之利息（見本院重附民卷第7至13頁）。嗣於110年3月16
    日當庭追加民法第544條為請求權基礎（見本院卷第80頁）
    ，經核原告追加請求權基礎之前後，均係以被告將臺北市○○
    區○○段○○段000○號建物（即門牌號碼臺北市○○區○○○路0段00
    ○0號房屋，因分割而增加同小段3561、3562建號）及其坐落
    之同小段272地號土地（以下合稱系爭房地）出售予不知情
    之訴外人天鑫投資開發股份有限公司（下稱天鑫公司），致
    原告受有喪失系爭房地所有權之損害等情為據，請求之基礎
    事實均屬同一，揆諸前揭規定，並無不合，應予准許。
貳、實體方面
一、原告主張：李劉幼為系爭房地之所有權人，被告與訴外人黃
    美築合夥經營知遠集團，該集團旗下有創意世家建設有限公
    司（下稱創意世家公司，登記負責人為黃美築之弟即訴外人
    項詮平）等公司，被告得知系爭房地登記在李耕宇之母李劉
    幼名下，遂向李耕宇表示都更整合時如建商能同時以房地所
    有權人身分出面將更為順利，李耕宇因認被告能整合獲利，
    即經由李劉幼同意授權，與被告約定李劉幼以內部信託、外
    部買賣之方式，將系爭房地移轉登記予被告指定之人，委任
    被告以所有權人身分辦理都更事宜，若未能於100年6月30日
    前完成都更，則應於該日再將系爭房地以買賣為由，移轉登
    記回李劉幼名下，兩造乃於98年8月18日簽立系爭房地之買
    賣契約，價金約定為3,530萬元（下稱合約一，價金3,530萬
    元扣除稅款後金額為3,000萬元）；兩造並於98年8月19日簽
    立系爭房地買回契約，價金約定為4,530萬元（下稱合約二
    ，其中價差1,000萬元，係由被告承諾支付）；又為擔保上
    開二合約並製造買賣價金金流外觀，再於98年8月19日另與
    創意世家公司簽訂「帝圖」預售建案（土地坐落：臺北市○○
    區○○段○○段000號）房地予李劉幼之買賣契約，價金約定為3
    ,000萬元（下稱合約三，價金3,000萬元即同合約一之扣稅
    後價格），另再同時簽立買回契約，價金約定為4,900萬元
    （下稱合約四，買回日期與合約二同日，使被告依合約四匯
    款4,900萬元予李劉幼後，李劉幼依合約二僅需匯回3,000萬
    元，而保證得有1,900萬元之獲利）。然因「帝圖」尚僅預
    售建案而未完工、無法實際移轉登記予李劉幼，被告遂於同
    日（即98年8月19日）再出具承諾書，除約定合約二應支付1
    ,000萬元外，並提出另一建案「芥川賞」以供擔保。嗣李耕
    宇依約將系爭房地所有權移轉登記予被告指定之不知情之子
    即訴外人李長遠、兄長即訴外人李祥龍後，即以系爭房地向
    兆豐國際商業銀行申辦貸款，得款繳納合約一所產生之增值
    稅505萬6,663元後，復將合約一總價金扣除增值稅505萬6,6
    63元後之3,024萬3,337元（計算式：3,530萬元－505萬6,663
    元＝3,024萬3,337元）匯款予李劉幼，李劉幼亦將合約三之
    價金3,000萬元匯入創意世家公司，使合約一、三完成支付
    買賣價金之金流外觀，被告另依前開承諾書支付1,000萬元
    予李劉幼。其後李耕宇聽聞被告之公司財務狀況不佳，要求
    將系爭房地過戶返還，被告遂表示願意再支付款項以延長原
    都更期限，兩造乃另簽訂協議書，由被告於99年2月20日交
    付1,000萬元為擔保（含面額總計915萬元之支票，另加計85
    萬元價值之停車位，支票最後兌現日為99年12月20日）。被
    告明知系爭房地僅為李劉幼借名登記予被告指定之人，並無
    出售之真意，在都更不成功時需為返還，不得任意處分，竟
    意圖為自己不法之利益，基於背信之犯意，於100年3月間，
    以總價1億1,200萬元之價格，出售系爭房地予不知情之天鑫
    公司，並利用不知情之李長遠及李祥龍，先於100年5月2日
    將系爭房地設定信託予天鑫公司，再於101年10月8日以買賣
    為由，移轉登記予天鑫公司，致李劉幼喪失系爭房地所有權
    ，受有1億1,200萬元之損害，扣除先前被告支付李劉幼之2,
    024萬3,337元，尚有9,175萬6,663元之損害，爰依民法第54
    4條、第184條第1項前段規定（民法第544條優先），為一部
    請求而向被告請求8,670萬元併計付法定遲延利息等語，並
    聲明：㈠如主文第1項所示。㈡願供擔保，請准宣告假執行。
二、被告則以：被告與李劉幼於98年8月18日簽訂合約一後，即
    依約給付買賣價金，被告確有買賣之真意，而被告依法取得
    系爭房地所有權後，將系爭房地所有權移轉登記予他人即為
    有權處分。又合約二第10條約定兩造最遲應於100年6月30日
    前辦妥買賣手續，則李劉幼應於100年6月30日前行使買回權
    ，惟李劉幼始終未於前開期限內向被告為買回系爭房地之意
    思表示，被告自有權處分系爭房地。至被告與李劉幼於98年
    8月19日簽訂合約四，亦已支付1,000萬元予李劉幼供擔保，
    且「芥川賞」建案係於100年11月轉讓予他人，是被告非自
    始即無履約之意思或提供不存在之擔保品。再被告除於98年
    8月19日、99年3月20日支付共計2,000萬元予李劉幼外，並
    於100年1、2月間將淨值6,400萬元之「躍天母」建案過戶予
    李劉幼之子李耕宇即原告供擔保，是被告已提供足額擔保，
    且已逾被告依合約四應給付之價金4,900萬元，自無侵害李
    劉幼契約實現利益等語資為抗辯，並聲明：原告之訴駁回。
三、經查，被告為創意世家公司實際負責人，於上揭時、地，與
    李劉幼簽訂合約一至四、承諾書及協議書，且兩造分別業已
    支付上開金錢，而被告向天鑫公司借款1億1,200萬元，並簽
    訂屆期無法還款即以系爭房地抵償之附條件買賣契約，屆期
    並未清償後，乃將系爭房地移轉登記予天鑫公司等情，有該
    等契約書、承諾書、協議書、支票、匯款申請書、匯款回條
    、簽收單、收據、土地及建物異動索引表（見本院重附民卷
    第21至50頁；本院卷第211至229頁、第233頁、第365至407
    頁），且為兩造所不爭執（見本院卷第447頁），是此部分
    之事實應堪信為真實。
四、得心證之理由：
　㈠被告是否受原告委任辦理都更事宜？
　⒈按稱委任者，謂當事人約定，一方委託他方處理事務，他方
    允為處理之契約，民法第528條定有明文。
　⒉證人李耕宇於本院103年度易字第867號刑事案件（下稱系爭
    刑事案件）審理時證稱：被告說他如果同時是建商也是地主
    ，跟周遭的鄰居談改建的事會比較方便，如果純粹以建商的
    身分介入會比較不方便，因為當時被告的公司推案量很大，
    且我現在自住的房子也是跟被告購買，而系爭房地是整棟建
    物帶土地，完全沒貸款，被告簽約時實際上只付了1,000萬
    元，但系爭房地不可能只值1,000萬元，所以被告另提出以
    正在興建的「帝圖」建案賣給李劉幼以擔保系爭房地返還，
    並約定2年期限，中間被告可以把系爭房地登記給其他指定
    之對象，如果屆期系爭房地無法完成都更，「帝圖」和系爭
    房地再相互買回；如果不能把系爭房地買回來，我覺得還有
    「帝圖」當保障，又因為「帝圖」才剛挖地基而已，我就要
    求被告再提供其他的擔保，所以被告才同時拿「芥川賞」作
    為擔保，「芥川賞」的建案剛好在長安東路的對面，是一個
    招待所，我有去看過而且相信被告，萬一「帝圖」出問題，
    就以「芥川賞」過戶給李劉幼，才會同時簽訂4份買賣合約
    書，我簽約時認為被告都更成功之機會很大，所以實際上我
    並沒有出售系爭房地、購買「帝圖」的真意；之後被告拿系
    爭房地去向銀行貸款，支付約500多萬元之稅金後，實際匯
    到李劉幼戶頭之金額只有3,000萬元，李劉幼又將3,000萬元
    匯至創意世家公司作為「帝圖」的價金；99年間，我聽說被
    告之公司財務有問題，我去找被告詢問能否照當時的約定完
    成都更，如果不能的話，要把系爭房地提早過戶回來，被告
    說來不及整合完成，要把時間再延長半年，我要求被告要再
    多付1,000萬元，所以另簽訂協議書，被告按月開支票每期1
    00萬元，包含我向被告買車位的錢，支付10期總共又給了我
    1,000萬元，如果被告完成都更，都更的建商可以分配到蓋
    好的房子等語（見本院103年度易字第867號卷二第206頁至
    第213頁反面，即本院卷第421至436頁）。
　⒊參以被告於系爭刑事案件偵查中自承：因為系爭房地是舊房
    子，要都更才能重建，所以李耕宇要活化該資產，我會簽訂
    承諾書是李耕宇要求的，因為系爭房地是李劉幼的，要擔保
    最後會返還系爭房地，就先以支票給付100萬元，之後匯款2
    ,924萬3,337元，零頭的部分是因為扣除我要支付的增值稅
    款，除此之外，我另有支付1,000萬元擔保，就李劉幼購買
    「帝圖」建案之部分，我答應李耕宇可以獲利1,900萬元，
    已經依承諾將獲利都給了，只是還沒有將系爭房地返還等語
    （見臺灣臺北地方法院檢察署【現已改制為臺灣臺北地方檢
    察署】102年度他字第959號卷一第71頁、第72頁、第96頁至
    第96頁反面、第186頁，即本院卷第351頁、第353至354頁、
    第357頁）。而簽約時被告另有支付1,000萬元乙節，除被告
    與李耕宇陳證一致外，並有承諾書附卷可考（見本院重附民
    卷第27頁），倘兩造係單純買賣，何需簽訂上述合約二至四
    之買賣契約，且被告何需於買賣價金外另支付1,000萬元擔
    保，足見上開合約一、三並非單純買賣。
　⒋復以合約二至四之買賣契約書均為同日所簽署，且與合約一
    亦僅相隔1日，有上開買賣契約書附卷可考（見本院重附民
    卷第16至26頁、第28至37頁），足認合約一至四間彼此係相
    關之契約。又合約一與合約三之價差，相當於被告應支付之
    稅金，則此等合約同時履行之結果，被告並未支付任何價金
    即已取得系爭房地之登記名義，可認合約三僅係擔保合約一
    之履行。再參酌兩造於買賣系爭房地及「帝圖」之際，均同
    時簽立買回契約，堪認兩造之約定，僅係原告委由被告從事
    房地改建，然為了便利被告與鄰居商談，方將系爭房地所有
    權移轉登記予被告或其指定之人，且若未完成都更，需將系
    爭房地所有權移轉登記予原告，兩造就系爭房地之處理實係
    成立委任契約無疑，而就系爭房地並無買賣之真意。
　㈡原告依民法第544條規定請求被告給付8,670萬元及法定遲延
    利息，有無理由？
  ⒈按受任人因處理委任事務有過失，或因逾越權限之行為所生
    之損害，對於委任人應負賠償之責，民法第544條定有明文
    。　
　⒉兩造間成立委任契約，原告委由被告處理房地改建一事，詎
    被告未經原告同意，擅自以系爭房地為擔保向天鑫公司借款
    ，然因被告屆期未能還款，乃將系爭房地所有權移轉登記予
    天鑫公司等情，已如前述，原告確受有無法取回系爭房地所
    有權之損害，則被告處理上述委任事務，顯有過失，自應對
    原告負損害賠償之責。參酌被告向天鑫公司借款1億1,200萬
    元，並以系爭房地為擔保，簽訂買賣契約，價金即為1億1,2
    00萬元，當可認定原告受有之損害為1億1,200萬元，然被告
    因本件委任事務之處理，給付原告共計5,024萬3,337元（計
    算式：3,024萬3,337元＋1,000萬元＋1,000萬元＝5,024萬3,33
    7元），有支票、匯款申請書、收據為憑（見本院卷第211至
    229頁），扣除原告給付被告之3,000萬元，亦有匯款回條為
    證（見本院卷第233頁），原告受有2,024萬3,337元之利益
    ，是原告因被告處理委任事務有過失，受有之損害實為9,17
    5萬6,663元（計算式：1億1,200萬元－2,024萬3,337元＝9,17
    5萬6,663元），原告於本件向被告一部請求8,670萬元，為
    有理由。
　㈢末按給付無確定期限者，債務人於債權人得請求給付時，經
    其催告而未為給付，自受催告時起，負遲延責任。其經債權
    人起訴而送達訴狀，或依督促程序送達支付命令，或為其他
    相類之行為者，與催告有同一之效力；遲延之債務，以支付
    金錢為標的者，債權人得請求依法定利率計算之遲延利息；
    應付利息之債務，其利率未經約定者，亦無法律可據者，週
    年利率為5%，民法第229條第2項、第233條第1項前段及第20
    3條分別定有明文。查原告請求被告給付自起訴狀繕本送達
    翌日即103年9月5日（見本院重附民卷第7頁起訴狀上收受繕
    本簽收章）起至清償日止，按年息5%之法定遲延利息，依前
    揭規定，亦屬有據。
  ㈣從而，原告依民法第544條規定，請求被告給付8,670萬元，
    及自103年9月5日起至清償日止，按年息5%計算之利息，為
    有理由，應予准許。至原告另依民法第184條第1項前段部分
    請求，因與前開請求權屬擇一關係，本院毋庸再予審酌。又
    原告陳明願供擔保，聲請宣告假執行，經核無不合，爰酌定
    相當之金額准許之。
五、本件事證已臻明確，兩造其餘之攻擊或防禦方法，經本院詳
    予斟酌後，認為均不足影響判決之結果，自無逐一論駁之必
    要，併此敘明。　
六、訴訟費用負擔之依據：民事訴訟法第78條。
中　　華　　民　　國　　111 　年　　4 　　月　　25　　日
                  民事第九庭    法　官　  莊仁杰
以上正本係照原本作成。
如對本判決上訴，須於判決送達後20日內向本院提出上訴狀。如
委任律師提起上訴者，應一併繳納上訴審裁判費。
中　　華　　民　　國　　111 　年　　4 　　月　　25　　日
                                書記官    廖宣惟